福建金門地方法院民事判決　　　　　　　　　　　　　　　九十年度連訴字第八號
　　原　　　告　甲○○
　　被　　　告　財政部國有財產局
　　法定代理人　乙○○
　　訴訟代理人　丙○○
　　複 代 理人　丁○○
　　被　　　告　陸軍總司令部
　　法定代理人　戊○○
　　訴訟代理人　己○○
　　複 代 理人　庚○○
右當事人間請求返還土地事件，本院判決如左：
    主      文
原告之訴駁回。
訴訟費用由原告負擔。
    事實及理由
一、原告未於最後言詞辯論期日到場，核無民事訴訟法第三百八十六條所列各款情形
    ，爰依被告聲請，由其一造辯論而為判決。
二、原告主張：其母游賽仙世居連江縣南竿鄉福沃村，自幼即占有連江縣南竿鄉○○
    段四五四地號、四五六地號二筆土地（以下簡稱為系爭二筆土地）作為柴埕，撿
    拾柴薪作為家庭柴火之用，原告自幼亦跟隨母親一同前往作業，原告十二歲時，
    約民國四十六年間，母親將土地所有權給予原告，並由原告繼續在系爭二筆土地
    上撿拾柴薪至八十年為止，縱使原告以所有之意思和平繼續占有系爭二筆土地亦
    達二十年以上，有戶籍謄本及同為福沃村之居民林財利、林電芳、林經木三人可
    證，原告爰依金門馬祖東沙南沙地區安全及輔導條例（以下簡稱為金馬安輔條例
    ）第十四條之一第二項、土地法第五十四條之規定，向連江縣地政事務所請求登
    記為所有權人，竟遭駁回。嗣經調處，於九十年三月八日調處會議，調處結果認
    為：系爭二筆土地均係七十三年間興建福沃碼頭而產生之海埔新生地，以作為聯
    外道路使用；且原告母親游賽仙女士至現場指認之土地位置在早期雷達站範圍，
    並非系爭二筆土地等語，亦駁回原告之申請。然而，系爭土地並非興建福沃碼頭
    產生之海埔新生地；且原告母親游賽仙女士至現場指認原告所有之土地，範圍自
    早期雷達站範圍下方以至於馬路，與系爭土地相符，故調處記錄所載亦有錯誤。
    原告對該調處結果不服，爰提起本件訴訟，並聲明：（一）請求判決確認原告就
    連江縣南竿鄉○○段四五四地號、面積一三六四‧二九平方公尺之土地，及同段
  四五六地號、面積四五五‧八九平方公尺之土地，所有權法律關係存在。（二）
    被告陸軍總司令部應將連江縣南竿鄉○○段四五四地號土地上之圍籬（以下簡稱
    為系爭圍籬）拆除後，將土地歸還原告。
三、被告財政部國有財產局則以：原告依據金馬安輔條例第十四條之一第二項之規定
    檢附土地四鄰證明書證明已完成取得時效，申請為所有權之登記，然證明人林卓
    君、葉福仙嗣於九十年六月二十二日調處會議中，均撤回保證，顯見原告無法證
    明已時效取得。系爭二筆土地均為海埔新生地，不可能為原告所有等語置辯。並
    聲明：駁回原告之訴。
四、被告陸軍總司令部則以：系爭四五六地號上之圍牆，為被告陸軍總司令部所有，
    但系爭土地屬海埔新生地，不可能為原告所有等語置辯。並聲明：駁回原告之訴
    。
五、法院之判斷：
    按金馬安輔條例第十四條之一第二項規定：「本條例適用地區之未登記土地，因
    軍事原因喪失占有者，原土地所有權人或合於民法規定時效完成取得請求登記所
    有權之人或其繼承人，得檢具權利證明文件或經土地四鄰證明，申請為土地所有
    權之登記。」本條項之規定區分申請權人有二，其一，申請人原為「因軍事原因
    而喪失占有之未登記土地」的原所有權人（或其繼承人）；其二，非土地之原所
    有權人，但在喪失占有前已占有他人未登記土地並完成時效取得之人（或其繼承
    人）。因時效取得之前提要件，係占有人所占有者為他人所有未登記之土地，故
    對於自己所有之土地無從（亦毋須）時效取得。是以，原土地所有權人，與時效
    取得人，在法律上不可能併存。查原告起訴時，一方面主張於民國四十六年間已
    取得系爭土地之所有權，另一方面又主張其已完成取得時效，此二項主張，揆諸
    前述說明，實有矛盾之處，不能併存。雖經本院闡明後，原告確定主張其為系爭
    二筆土地之原所有權人，並據以請求確認對於系爭二筆土地之所有權法律關係存
    在，並請求被告陸軍總司令應將系爭四五四地號土地上之圍籬拆除，將土地返還
    原告。原告主張系爭圍籬屬於被告陸軍總司令部所有，為兩造所不爭，並有國軍
    建築物交接基本資料卡在卷可查，自堪信為真實，然依照邏輯推演，第二項請求
    應以第一項請求有理由為前提。經查，系爭二筆土地均坐落在福澳村海測大門往
    清水方向的福澳港腹地，在系爭圍籬內的土地緊鄰山壁，在系爭圍籬外之土地則
    為道路，均為水泥路面，有勘驗筆錄與照片在卷可稽。本院於勘驗時，訊據證人
    林春仁即居住於福澳村內之耆老，證稱：系爭土地鋪設水泥迄今不到十年，在這
    之前是海邊，漲潮時海水還會淹沒，山壁上面靠近福澳村的部分是有柴埕，但是
    是我們家族來檢柴，沒見過原告來撿拾，且系爭土地以前是海邊，如何檢柴？被
    告雖否認證人之證述，然依卷附福建省連江縣政府（九十）連建工字第二二九八
    一號函，略謂：「今福澳村海測大門往清水方向之道路，查七十二年至七十六年
    之地形測量圖，當時係潮間帶海岸，應係施作碼頭或道路之土石填方所產生之新
    生地。」卷附福建省連江縣地政事務所（九０）連地所字第二一五八號函，亦謂
    ：「福沃段四五四地號土地‧‧‧應為海岸沙灘，七十三年間政府興建福沃碼頭
    之際，填海造地作為連外道路，戰地政務時期部分被軍方規劃港勤聯營區及堆沙
    場。」故證人林春仁之證詞與前開函件之內容相同，均證明系爭二筆土地於八十
    年之前確實為潮間帶，並無柴埕。原告主張其於四十六年間已取得系爭土地所有
    權，並持續撿拾柴薪到八十年為止云云，以證明系爭二筆土地均為其所有，顯與
    事實不符，不足採信。是以原告請求確認對於系爭二筆土地所有權法律關係存在
    ，並無理由；其請求被告陸軍總司令部拆除系爭圍籬，亦無理由，均應予以駁回
    。
六、本件事證已臻明確，原告其餘之陳述，以及其於言詞辯論終結後，於九十一年一
    月三十一日另行提出之準備書（二）狀，主張證人林春仁之證述不實等情，與本
    件判決基礎不生影響，不另一一論述。原告聲請訊問證人游賽仙、林財利、林電
    芳、林經木，亦已無必要，本院不另傳訊，併此敘明。
七、結論：原告之訴為無理由，依民事訴訟法第三百八十五條第一項前段、第七十八
    條，判決如主文。
中　　　華　　　民　　　國　　九十一　　年　  　二  　　月　　  六  　　日
                                        福建金門地方法院連江民事庭
                                                法  官　陳  建  勛
右為正本係照原本作成。
如不服本判決，應於送達後廿日內，向本院提出上訴狀並表明上訴理由，如於本判決
宣示後送達前提起上訴者，應於判決送達後廿日內補提上訴理由書（須附繕本）。
中　  　華　  　民　　　國　　九十一    年　　　二　　　月　    六　    日
                                                書記官　林  仁  泰
